---
title: "Análise de Finalizações de Mohamed Salah"
author: "Leonardo Nogueira"
date: "`r Sys.Date()`"
output:
  html_document:
    toc: true
    toc_float: true
    theme: flatly
    highlight: tango
lang: pt-br
---

## Resumo

Este relatório explora dados de finalizações do jogador Mohamed Salah com o objetivo de entender padrões em seu desempenho ofensivo. A análise abrange:

- **Leitura e limpeza dos dados brutos**;
- **Exploração estatística de variáveis relevantes** como tipo de chute, local da partida, resultado da finalização e assistências;
- **Visualizações interativas** usando `ggplot2`, incluindo gráficos de dispersão, histogramas, boxplots, gráficos de linha e barras empilhadas;
- **Interpretações visuais** sobre a eficiência, qualidade das chances (xG) e tendências ao longo do tempo.

Os dados utilizados foram obtidos de uma base contendo estatísticas detalhadas das finalizações de Salah em jogos por temporada.


```{r setup, include=FALSE}
knitr::opts_chunk$set(echo = TRUE, message = FALSE, warning = FALSE)
library(tidyverse)
library(janitor)
library(lubridate)
library(summarytools)
library(forcats)
library(scales)
library(patchwork)
```

## Leitura e limpeza dos dados

```{r}
salah_raw <- read_delim("./ShotsAnalizeSalah.csv", delim = ";", locale = locale(encoding = "latin1"))

salah_clean <- salah_raw %>%
  clean_names() %>%
  mutate(date = dmy_hm(date))

glimpse(salah_clean)
```

## Sumário das variáveis

```{r}
dfSummary(salah_clean) %>% view()
```

## Análise exploratória

```{r}
# Eficiência por tipo de chute
salah_clean %>%
  group_by(shot_type) %>%
  summarize(
    quantidade = n(),
    gols = sum(result == "Goal", na.rm = TRUE),
    taxa_conversao = (gols / quantidade) * 100,
    xg_medio = mean(x_g, na.rm = TRUE)
  ) %>%
  arrange(desc(quantidade))

# Desempenho em casa vs fora
salah_clean %>%
  group_by(h_a) %>%
  summarize(
    quantidade_chutes = n(),
    gols = sum(result == "Goal", na.rm = TRUE),
    taxa_conversao = (gols / quantidade_chutes) * 100,
    xg_medio_por_chute = mean(x_g, na.rm = TRUE)
  )

# Conversão de pênaltis
salah_clean %>%
  filter(situation == "Penalty") %>%
  summarize(
    total_penaltis = n(),
    gols_de_penalti = sum(result == "Goal", na.rm = TRUE),
    taxa_conversao_penalti = (gols_de_penalti / total_penaltis) * 100
  )

# xG por tipo de última ação
salah_clean %>%
  group_by(last_action) %>%
  summarize(
    quantidade = n(),
    xg_medio = mean(x_g, na.rm = TRUE)
  ) %>%
  filter(quantidade > 10) %>%
  arrange(desc(xg_medio))
```

## Gráfico de dispersão com regressão

```{r}
salah_clean <- salah_clean %>%
  mutate(is_goal = ifelse(result == "Goal", "Gol", "Não Gol"))

ggplot(salah_clean, aes(x = minute, y = x_g)) +
  geom_point(aes(color = is_goal), alpha = 0.6) +
  geom_smooth(aes(color = is_goal), method = "lm", se = FALSE, linewidth = 1) +
  scale_color_manual(values = c("Gol" = "red", "Não Gol" = "skyblue")) +
  labs(
    title = "Relação entre xG e Minuto do Jogo",
    subtitle = "Chances mais claras resultam em mais gols, independentemente do tempo",
    x = "Minuto do Jogo",
    y = "Gols Esperados (xG)",
    color = "Resultado"
  ) +
  theme_minimal()
```

## Histogramas

```{r}
# Distribuição do xG por pé e local da partida
salah_clean %>%
  filter(shot_type %in% c("LeftFoot", "RightFoot")) %>%
  ggplot(aes(x = x_g, fill = shot_type)) +
  geom_histogram(alpha = 0.7, position = "identity", binwidth = 0.1) +
  scale_x_log10() +
  facet_wrap(~ h_a) +
  labs(
    title = "Distribuição de xG por Tipo de Chute",
    subtitle = "Pé esquerdo gera finalizações mais perigosas",
    x = "xG (log10)",
    y = "Quantidade de Chutes",
    fill = "Tipo de Chute"
  ) +
  theme_minimal()

# Distribuição de chutes por minuto da partida
rotulos_local <- c(`h` = "Jogos em Casa", `a` = "Jogos Fora")

salah_clean %>%
  ggplot(aes(x = minute)) +
  geom_histogram(binwidth = 5, fill = "#c41e3a", color = "white", alpha = 0.9) +
  geom_vline(xintercept = 45, linetype = "dashed") +
  geom_vline(xintercept = 90, linetype = "dashed") +
  facet_wrap(~ h_a, labeller = as_labeller(rotulos_local)) +
  labs(
    title = "Distribuição de Chutes ao Longo da Partida",
    subtitle = "Picos perto dos intervalos sugerem aumento de pressão",
    x = "Minuto do Jogo",
    y = "Quantidade de Chutes"
  ) +
  theme_minimal()
```

## Boxplots

```{r}
salah_clean %>%
  filter(result %in% c("Goal", "SavedShot", "MissedShots")) %>%
  ggplot(aes(x = fct_reorder(result, x_g, .fun = median), y = x_g, fill = result)) +
  geom_boxplot(show.legend = FALSE) +
  coord_flip() +
  labs(
    title = "Distribuição de xG por Resultado do Chute",
    subtitle = "Chances com maior xG resultam mais em gols",
    x = "Resultado do Chute",
    y = "xG"
  ) +
  theme_minimal()
```

## Barras empilhadas e lado a lado

```{r}
# Proporção de resultados por tipo de chute
salah_clean %>%
  filter(shot_type %in% c("LeftFoot", "RightFoot"),
         result %in% c("Goal", "SavedShot", "BlockedShot")) %>%
  ggplot(aes(x = shot_type, fill = result)) +
  geom_bar(position = "fill") +
  scale_y_continuous(labels = percent) +
  scale_fill_brewer(palette = "Spectral") +
  labs(
    title = "Proporção de Resultados por Pé Utilizado",
    x = "Tipo de Chute",
    y = "Proporção",
    fill = "Resultado"
  ) +
  theme_minimal()

# Top 5 assistentes
top_5_assistentes <- salah_clean %>%
  filter(result == "Goal", !is.na(player_assisted)) %>%
  count(player_assisted, sort = TRUE) %>%
  slice_max(n, n = 5)

salah_clean %>%
  filter(player_assisted %in% top_5_assistentes$player_assisted,
         result == "Goal") %>%
  ggplot(aes(x = fct_reorder(player_assisted, player_assisted, .fun = 'length', .desc = TRUE), fill = h_a)) +
  geom_bar(position = "dodge") +
  coord_flip() +
  labs(
    title = "Top 5 Assistentes para Gols de Salah",
    subtitle = "Comparando assistências em casa vs. fora",
    x = "Jogador",
    y = "Quantidade de Gols com Assistência",
    fill = "Local da Partida"
  ) +
  theme_minimal()
```

## Gráfico de linha (tendência por temporada)

```{r}
dados_por_temporada <- salah_clean %>%
  group_by(season) %>%
  summarize(
    total_chutes = n(),
    xg_medio = mean(x_g, na.rm = TRUE)
  )

p1 <- ggplot(dados_por_temporada, aes(x = season, y = total_chutes)) +
  geom_line(color = "skyblue", linewidth = 1.2) +
  geom_point(color = "blue", size = 3) +
  labs(title = "Volume de Chutes por Temporada", x = NULL, y = "Total de Chutes") +
  theme_minimal()

p2 <- ggplot(dados_por_temporada, aes(x = season, y = xg_medio)) +
  geom_line(color = "salmon", linewidth = 1.2) +
  geom_point(color = "darkred", size = 3) +
  labs(title = "xG Médio por Temporada", x = "Temporada", y = "xG Médio") +
  theme_minimal()

p1 / p2
```
